【裁判字號】    97,訴,1771
【裁判日期】    970416
【裁判案由】    撤銷贈與行為等
【裁判全文】
臺灣臺北地方法院民事判決              97年度訴字第1771號
原      告  聯邦商業銀行股份有限公司
法定代理人  丙○○
訴訟代理人  乙○○
            甲○○
被      告  戊○○
            丁○○
上列當事人間撤銷贈與行為事件，本院於中華民國97年4月2日言
詞辯論終結，判決如下：
    主  文
被告戊○○、丁○○間就坐落於台北市○○區○○段一小段三一
四地號（應有部分：萬分之一三八）土地及其上之三０四五建號
（應有部分：全部、門牌號碼：台北市大安區○○○路○段一０
七巷二一之一號三樓）之贈與行為及所有權移轉行為應予撤銷。
被告丁○○應將前項所示之土地及建物以贈與為原因之所有權移
轉登記應予塗銷。
訴訟費用由被告負擔。
    事實及理由
甲、程序部分
一、被告戊○○經合法通知，未於言詞辯論期日到場，核無民事
    訴訟法第386條所列各款事由，應依原告之聲請，由其一造
    辯論而為判決。
二、按不變更訴訟標的，而補充或更正事實上或法律上之陳述者
    ，非為訴之變更或追加，民事訴訟法第256條訂有明文。查
    ，原告於民國96年10月3日民事起訴狀原載聲明為：(一)請求
    判決被告戊○○、丁○○等2人間就坐落於台北市○○區○
    ○段1小段314地號（應有部分：138/10,000）土地及坐落其
    上之3045建號（應有部分：全部、門牌號碼：台北市大安區
    ○○○路1段107巷21之1號3樓。與前揭土地合稱系爭不動產
    ）之贈與行為及所有權移轉行為應予撤銷；(二)丁○○、戊○
    ○2人間就前開不動產所為之所有權移轉登記應予塗銷。嗣
    原告於97年2月29日準備書狀將前開原聲明第2項聲明變更為
    ：丁○○應將聲明第1項所示之土地及建物以贈與為原因之
    所有權移轉登記應予塗銷。核原告所為乃不變更訴訟標的而
    更正法律上之陳述，揆諸前開規定，非屬訴之變更或追加，
    故應予准許。
乙、實體部分
一、原告主張：戊○○於92年間向伊請領卡號為：000000000000
    0000及0000000000000000之信用卡使用，原應依約定繳納帳
    款，惟戊○○未依約繳納，至96年9月27日止共積欠伊信用
    卡消費款本金新台幣（下同）402,295元、利息及違約金未
    清償。詎料，戊○○明知其無力清償前開信用卡消費款債務
    ，為逃避強制執行竟於94年7月8日將系爭不動產贈與其夫丁
    ○○；戊○○於移轉系爭不動產所有權時明知其尚積欠伊信
    用卡消費款402,295元、利息及違約金未清償，竟將其僅有
    之系爭不動產贈與丁○○，已損害伊對戊○○之債權，為此
    依民法第244條第1項之規定請求撤銷戊○○及丁○○間就系
    爭不動產之贈與及所有權移轉行為，並聲明：如主文所示。
二、被告丁○○則以：系爭不動產係其所購買，只是登記於戊○
    ○名下，當初購買系爭不動產時全部之價款均由其負責，現
    價款既已還清，系爭不動產自應回歸至其名下；況戊○○於
    94年6月將系爭不動產移轉至其名下後至95年9月才開始積欠
    款項，是並無原告所稱之詐害債權之行為等語置辯，並聲明
    ：原告之訴駁回。
三、被告戊○○未於言詞辯論期日到場，亦未提出書狀作何聲明
    或陳述。
四、兩造不爭執事項：
（一）戊○○於92年間向原告請領信用卡使用，並於94年6月間
      以信用卡通信借款貸得30萬元，分30期還款，每月應於信
      用卡帳單中平均攤還1萬元。
（二）被告於94年6月27日以夫妻贈與為由，由戊○○將系爭不
      動產移轉登記至丁○○名下，並於同年7月8日完成移轉登
      記。
（三）戊○○將系爭不動產移轉登記至丁○○名下後，現其名下
      已無其他財產。
五、得心證之理由：
（一）按訴訟標的對於共同訴訟之各人必須合一確定者，一共同
      訴訟人中一人之行為有利益於共同訴訟人者，其效力及於
      全體；不利益者，對於全體不生效力。民事訴訟法第56條
      第1款定有明文。又債權人依民法第244條行使其撤銷權，
      如僅請求撤銷債務人之行為，則應以行為當事人為被告，
      即其行為為單獨行為時，應以債務人為被告，其行為為雙
      方行為時，應以債務人及其相對人為被告，故其行為當事
      人有數人時，必須一同被訴，否則應認其當事人之適格有
      欠缺。經查，本件戊○○非經公示送達已收受開庭通知及
      起訴狀繕本，未於言詞辯論到場陳述意見或提出書狀爭執
      ，但因丁○○已到庭辯稱本件原告並無民法第244條第1項
      之撤銷權，自難因戊○○未到庭提出答辯，認本件有民事
      訴訟法第280條規定之適用，先予敘明。
（二）復按，債務人所為之無償行為，有害及債權者，債權人得
      聲請法院撤銷之。民法第244條第1項定有明文。次按，債
      權人得依民法第244條規定行使撤銷權，以其債權於債務
      人為詐害行為時，業已存在者為限，若債務人為詐害行為
      時，其債權尚未發生，自不許其時尚非債權人之人，於嗣
      後取得債權時，溯及的行使撤銷權。最高法院62年台上字
      第2609號判例著有明文可參。末按，債權人行使撤銷權，
      原不必有執行名義，其債權亦不必已屆履行期，即其債權
      之發生原因亦可不必過問。（最高法院41年度台上字第24
      8號判決參照）。丁○○既以前揭情詞置辯，故本件之主
      要爭點厥為：被告間是否確實為無償行為並有害及原告之
      債權，自得使原告訴請撤銷被告間之債權、物權行為。經
      查：
    1.按依本法所為之登記，有絕對效力。土地法第43條定有明
      文。本件系爭不動產原登記戊○○為所有權人，嗣於94年
      6月27日以夫妻贈與為由申請辦理移轉登記，並於同年7
      月8日辦理完畢所有權移轉登記，由丁○○取得所有權，
      顯見被告間確實對系爭不動產有無償之贈與行為。至丁○
      ○辯稱：系爭不動產係其所購買，只是登記於戊○○名下
      ，當初購買系爭不動產時全部之價款均由其負責，現價款
      既已還清，系爭不動產自應回歸至其名下云云。倘丁○○
      所辯屬實，其嗣後取得系爭不動產之原因應為「夫妻更名
      登記」，而非為夫妻贈與。況戊○○向原告申請本件信用
      卡使用時，於申請資料中，關於宅地欄位部分，係勾選為
      「本人」並載明居住年數為9年（見本院96年度北簡字第
      57347號卷第6頁）。原告恐因信賴戊○○登記為系爭不動
      產之所有權人，願核發系爭信用卡並給予高達39萬元之額
      度，供其使用，自難以丁○○前揭辯詞遽認定被告間關於
      系爭不動產所為之行為非屬無償行為。
    2.戊○○於94年7月8日將系爭不動產移轉登記至丁○○名下
      後，致使戊○○名下已無其他財產，此有原告提出財政部
      台北市國稅局財產歸屬資料清單附卷可參（見本院卷第46
      頁），堪信被告間之無償行為，已害及原告之債權。
    3.另依據戊○○之信用卡交易資料，其於自94年6月前，使
      用系爭信用卡之款項次數不多，且消費金額亦不高，然卻
      於同年7月起，因有一筆原告於94年6月23日撥入30萬元之
      款項，而須自7月起分30期，每期以1萬元清償，此有原告
      提出歷史帳單查詢資料在卷可稽（見本院卷第22頁，該筆
      消費記載之特店名稱為「通信預支年中獎金30萬元」）。
      又戊○○雖於隔月仍有正常繳款，甚至有分別自郵局及便
      利商店繳款重複繳款之情事，致使帳單查詢資料中出現本
      期餘額為負數之情事（見本院卷第23頁），但前開溢繳之
      款項於94年9月份已抵充完畢，而戊○○自94年10月後對
      於每月應分期清償之通信預支款項1萬元加計信用卡之消
      費款均未全數清償，而均僅繳納當期之最低帳款，分別為
      94年11月份繳款1,000元、12月繳款1,372元、95年1月繳
      款1,596元、2月繳款1,788元、3月繳款2,380元、4月繳款
      3,122元、5月繳款3,866元、6月繳款4,100元、7月繳款4,
      374元、8月繳款4,633元、9月繳款4,947元後，之後即均
      未有繳款記錄，此觀原告所提出歷史帳單查詢資料中「本
      期貸方」欄位所載之數字自明（見本院卷第22至30頁）。
      足見，戊○○係以信用卡通信貸款方式向原告貸得款項，
      旋即將系爭不動產移轉登記至丁○○名下，嗣後即開始積
      欠本件應清償之借款及信用卡消費款項，本件系爭不動產
      移轉登記時，原告對戊○○已有債權存在，揆諸前揭最高
      法院判例、判決要旨，雖戊○○遲延繳款在後，仍不影響
      原告之撤銷權。
六、綜上所述，丁○○所辯均不足採。被告間就系爭不動產之無
    償贈與行為，既有害及原告之債權，原告訴請撤銷被告間就
    系爭不動產所為之債權、物權行為，暨丁○○為塗銷登記，
    為有理由，自應准許。
七、因本件事證已臻明確，兩造其餘主張陳述及所提之證據，經
    本院斟酌後，認與判決結果不生影響，均毋庸再予論述，附
    此敘明。
八、訴訟費用負擔之依據：民事訴訟法第78條、第85條第1項。
中    華    民    國    97    年    4    月    16    日
                  民事第四庭    法  官  黃柄縉
以上正本係照原本作成
如對本判決上訴，須於判決送達後20日內向本院提出上訴狀
中    華    民    國    97    年    4    月    16    日
                                書記官  王黎輝


司法院資訊處製作；財團法人民間司法改革基金會備份。
